臺灣高等法院刑事判決
110年度上訴字第3634號
上  訴  人  
即  被  告  曾于倫




上列上訴人因詐欺等案件，不服臺灣基隆地方法院110年度金訴
字第56號，中華民國110年10月26日第一審判決（起訴案號：臺
灣基隆地方檢察署109年度偵緝字第246號），提起上訴，本院判
決如下：
    主  文
原判決撤銷。
曾于倫三人以上共同犯詐欺取財罪，累犯，處有期徒刑壹年壹月
。
未扣案之犯罪所得新臺幣肆萬肆仟元沒收，於全部或一部不能沒
收或不宜執行沒收時，追徵其價額。
    事  實
一、曾于倫於民國108年12月11日，透過社群軟體臉書及LINE認
    識真實姓名不詳、自稱「阿成」之成年男子，其明知綽號「
    阿成」之成年男子為詐欺集團成員，向其索取金融機關帳戶
    使用，並要求其配合指示提領所提供之帳戶內款項，係用以
    向他人詐取款項並逃避查緝之犯罪工具及犯罪手法，竟因缺
    錢花用，與綽號「阿成」之男子及其所屬集團成員共同意圖
    為自己不法之所有，基於三人以上詐欺取財之犯意聯絡，由
    曾于倫於同日某時許，透過通訊軟體提供其所申辦之中國信
    託商業銀行（下稱中信銀行）000-0000000000000000號存款
    帳戶之帳號告知「阿成」；「阿成」男子所屬詐騙集團之不
    詳成員則自108年12月10日17時40分許起，陸續撥打電話予
    蔡彩菊，假冒係蔡彩菊侄媳，向蔡彩菊佯稱：欲借款新臺幣
    （下同）18萬元購買美金，數日後即會返還云云，致蔡彩菊
    陷於錯誤，於同年12月13日13時19分，前往郵局依指示匯款
    18萬元至曾于倫上開中信銀行帳戶，復由「阿成」指示曾于
    倫於同（13）日14時22分，至新北市○○區○○路000號中信銀
    行淡水分行，臨櫃提款14萬元，再指示曾于倫於同（13）日
    18時許，前往基隆市大武崙附近之麥當勞前，將14萬元交付
    另名不詳集團成員，該不詳集團成員則交付曾于倫4千元作
    為報酬；曾于倫另於翌（14）日將上開中信銀行帳戶提款卡
    交予不知情之地下錢莊人員持往便利商店提領剩餘之4萬元
    以清償其個人借款。嗣蔡彩菊發現受騙後報警處理，經警循
    線查獲上情。
二、案經蔡彩菊訴由基隆市警察局第四分局報告臺灣基隆地方檢
    察署檢察官偵查起訴。
    理  由
一、證據能力
㈠、按被告以外之人於審判外之陳述，雖不符刑事訴訟法第159條
    之1 至第159 條之4 之規定，而經當事人於審判程序同意 
    作為證據，法院審酌該言詞陳述或書面陳述作成時之情況，
     認為適當者，亦得為證據。當事人、代理人或辯護人於法
    院 調查證據時，知有刑事訴訟法第159 條第1 項不得為證
    據之 情形，而未於言詞辯論終結前聲明異議者，視為有前
    項之同 意，刑事訴訟法第159 條之5 定有明文。查本判決
    所引用被 告以外之人於審判外作成之相關供述證據，雖屬
    傳聞證據， 惟公訴人、上訴人即被告曾于倫均未於言詞辯
    論終結前聲明異議，本院審酌上開證據資料製作時之情況，
    尚無違法不當及證明力明顯過低之瑕疵，亦認為以之作為證
    據應屬適當，故認前揭證據資料均有證據能力。
㈡、至本件認定事實所引用之非供述證據，與本案具有關連性，
    且無證據證明係公務員違背法定程式所取得，依刑事訴訟法
    第158條之4反面解釋，應有證據能力。
二、被告於本院審理時未到庭陳述，惟其以上訴理由狀辯稱：我
    是受「阿成」之人所騙，提供自己所申辦之金融帳戶與「阿
    成」使用，復被騙擔任車手，依指示臨櫃提款14萬元，再交
    付與「阿成」所指定之人，並無與「阿成」或其以外之第三
    人有共同詐欺犯意聯絡及行為分擔，而且翌日我將中信銀行
    帳戶提款卡交與地下錢莊人員持往便利商店提領剩餘款項4
    萬元，以清償我個人借款，可以證明我確實是被「阿成」所
    騙的，並沒有參與詐欺云云。
三、經查：
㈠、上揭事實，業據被告於偵查、原審審理時坦承不諱（見109偵
    緝246卷第108、125至126頁，原審卷第50、84至85、88頁）
    ，核與證人即告訴人蔡彩菊於警詢證述情節大致相符（見10
    9偵1745卷第11至12頁），此外復有郵政跨行匯款申請書、
    告訴人之仁德郵局帳戶存摺封面及內頁影本、告訴人提出之
    通訊軟體LINE對話紀錄截圖、被告上開中信銀行帳戶之客戶
    資料、存款交易明細、新臺幣存提款交易憑證、銀行及超商
    監視器攝得畫面擷取照片附卷可稽（見109偵1745卷卷第21
    至25、45至55頁、109偵緝246卷第67、73至101頁）。
㈡、被告於提起上訴時雖更迭前詞否認犯行，並以前情置辯。然
    查：
　⒈被告於偵查中明確供承：我知道這是犯罪，當時他們一直催
    我去提款，我就知道他們是詐騙集團，因為他們說不趕快去
    提領的話會被查到，當時我有問他們原因，他們只是叫我不
    要問這麼多，但是當時我實在是太缺錢，被高利貸追債，所
    以還是決定和他們合作，幫他們領錢等語（見109偵緝246卷
    第108頁），顯見被告依指示前往銀行臨櫃提款時，其主觀
    上確已知該名「阿成」之人係詐欺集團成員甚明，被告前開
    置辯已難採信。
　⒉又依卷附之中信銀行淡水分行櫃檯及ATM自動櫃員機監視器影
    像截圖照片、被告上開中信銀行帳戶交易往來明細顯示，10
    8年12月13日至中信銀行淡水分行臨櫃提款14萬元之人，與
    同年月14日持被告上開中信銀行帳戶金融卡在某便利商店AT
    M自動櫃員機提領4萬元之人，並非同一人。且被告於偵查中
    亦陳稱：臨櫃提款的人是我，便利商店提款的人不是我，是
    地下錢莊的人，因為我當時有積欠他們4萬元欠款，所以我
    才把我的提款卡交給他們，由他們去提領4萬元，其實就是
    黑吃黑，後來詐騙集團有來找我要這筆錢，我把他們封鎖等
    語（見109偵緝246卷第108頁）；於原審審理時亦供承：「
    阿成」要我趕快把剩下的4萬元領出來，且說領出來後會再
    通知我，但我後來自己把提款卡交給我欠債的當鋪，由當鋪
    的人領出後續的4萬元，並沒有再跟「阿成」聯絡我領出4萬
    元的事等語（見原審卷第85頁），益徵被告主觀上知悉其中
    國信託銀行存款帳戶內之款項，係詐欺所得之款項，始將剩
    餘款項4萬元供作清償其本人債務使用，其更詞否認犯行，
    要屬事後卸責之詞，洵不足採。
㈢、被告主觀上有參與詐欺之故意及行為分擔，茲說明如下：
　⒈刑法之共同正犯，包括共謀共同正犯及實行共同正犯二者在
    內；祇須行為人有以共同犯罪之意思，參與共同犯罪計畫之
    擬定，互為利用他人實行犯罪構成要件之行為，完成其等犯
    罪計畫，即克當之，不以每一行為人均實際參與部分構成要
    件行為或分取犯罪利得為必要（最高法院96年度台上字第18
    82號判決意旨參照）。而共同正犯間，非僅就其自己實行之
    行為負其責任，並在犯意聯絡之範圍內，對於他共同正犯所
    實行之行為，亦應共同負責；且其犯意聯絡之表示，無論為
    明示之通謀或相互間有默示之合致，均不在此限（最高法院
    98年度台上字第2655號判決意旨參照）。現今詐欺集團之運
    作模式，多係先取得他人金融機構帳戶，作為日後接收詐騙
    金錢使用，除收取人頭帳戶之「收簿手」外，其餘成員負責
    管理帳務、居間聯絡、向被害人施用詐術，或擔任取款「車
    手」、「收水」、「回水」等，按其結構，不論居間聯繫、
    機房人員、「收簿手」、「車手」、「收水」、「回水」各
    環節均為詐欺集團犯罪計畫不可或缺之重要分工，其共同正
    犯在合同之意思內各自分擔犯罪行為之一部，相互利用他人
    之行為，以達其犯罪之目的者，即應對全部所發生之結果共
    同負責。
　⒉被告雖非實際向告訴人即被害人蔡彩菊施以詐術之人，且其
    與詐欺集團其他成員間未必相識，惟被告於108年12月13日1
    4時22分至中信銀行淡水分行，臨櫃提款14萬元時，其主觀
    上已知「阿成」為詐欺集團成員，其上開中信銀行帳戶內之
    款項係「阿成」所屬詐欺集團詐騙被害人所得之款項，業如
    前述，再者依本案被告所述工作內容，款項提領及繳回均經
    聯繫後隨機為之，顯非正常交易之金流狀況，被告具社會經
    驗，應可知悉此工作涉及不法、所領款項來源不明，卻仍配
    合為之，其主觀上確有擔任詐欺集團A車手之故意，且其所
    為係詐騙集團分工之一環，而為詐欺集團組織犯罪計畫不可
    或缺之重要部分，自應就所參與之各該犯行所生全部犯罪結
    果，共同負責。　　
㈣、參以，被告於原審審理時供稱：「阿成」指示我提領14萬元
    後，又指示我前往大武崙附近的某間麥當勞，他說會有人開
    1台銀色、某某車號的自小客車，我現在忘記車號為何，「
    阿成」說看到那台自小客車，就直接把14萬元交給車上的那
    個人，並說那個人會給我4千元，我看到那台自小客車後就
    走過去，那台車的駕駛座車窗已經搖下來，我把14萬元交給
    那個人，那個人當場給我4千元，我離開後約2、3分鐘，就
    用LINE打字回覆「阿成」，跟「阿成」說我已經把14萬元交
    給那個人，「阿成」用打字回我說好，並要我趕快把剩下的
    4萬元領出來等語（原審卷第84至85頁），足認被告主觀上
    認知參與詐欺犯行之行為人至少有其本人、「阿成」、向被
    告取款之人，為3人以上無訛。
㈤、綜上所述，被告犯行洵堪認定，所辯各節均無足採，應依法
    論科。
四、論罪
㈠、核被告所為，係犯刑法第339條之4第1項第2款之三人以上共
    同犯詐欺取財罪。
㈡、被告與「阿成」、向其取款之人間，就本案加重詐欺取財犯
    行，互有犯意聯絡及行為分擔，為共同正犯。
㈢、累犯，加重其刑之說明
　⒈被告前因詐欺及竊盜案件，經臺灣苗栗地方法院以105年度
    易緝字第15號判決分別判處有期徒刑3月、2月，應執行有期
    徒刑4月確定；妨害兵役案件，經臺灣基隆地方法院以105
    年度基簡字第869號判決判處有期徒刑2月確定；酒後駕車
    之公共危險案件，經臺灣臺南地方法院以105年度交簡字第2
    053號判決判處有期徒刑2月確定；酒後駕車之公共危險案
    件，經臺灣臺南地方法院以106年度交簡字第1071號判決判
    處有期徒刑4月，併科罰金2萬元確定；前開3案所處之罪
    刑，嗣經臺灣苗栗地方法院以106年度聲字第796號裁定合併
    定應執行有期徒刑7月確定，並與案所處徒刑接續執行，於
    107年3月8日執行完畢，復接續執行案併科罰金20萬元易服
    勞役20日，於107年3月28日出監等情，有本院被告前案紀錄
    表在卷可按（見本院卷第35至44頁），其於受徒刑之執行完
    畢後，5年以內故意再犯本件有期徒刑以上之罪，為累犯。
　⒉本案依被告犯罪情節，並無應量處最低法定刑，卻無法適用
    刑法第59條減輕規定，致其所受刑罰超過其所應負擔罪責之
    情形，參諸司法院釋字第775號解釋之意旨，仍應依刑法第4
    7條第1項之規定加重其刑（最高法院108年度台上字第338號
    判決參照）。
五、撤銷改判理由及量刑說明
㈠、原審以被告犯行事證明確，依法論罪科刑，固非無見，惟本
    件被告前開所為，尚不構成組織犯罪防制條例第3條第1項後
    段之參與組織罪、洗錢防制法第14條第1項之一般洗錢罪（
    詳后述），原審未予詳查，遽論以參與組織罪、一般洗錢罪
    ，並據此敘明科刑、不予宣告強制工作及沒收依據，其認事
    用法即有違誤。被告提起上訴，更迭前詞否認犯罪，雖無理
    由，惟原判決既有上開可議之處，自屬無可維持，應由本院
    撤銷改判。　　　
㈡、爰審酌被告不思循正途獲取穩定經濟收入，竟貪圖不法利益 
    ，擔任詐騙集團車手，提供帳戶並負責提領詐欺所得，造成
    告訴人受有財產上損害非微，並助長詐欺歪風，應予非難；
    惟念其犯後坦承犯行，並與告訴人以21萬元達成調解，有調
    解筆錄附卷可參（原審卷第55至56頁），具有反省悔改之意
    ，惟調解金迄未履行給付，兼衡被告參與本案詐欺之程度與
    分工、共同詐得之款項高低，暨衡其自述教育程度國中畢業
    、家境勉持（原審卷第89頁）等一切情狀，量處如主文第2
    項所示之刑，以資懲儆。
六、不另為無罪諭知之說明 
㈠、公訴意旨略以：被告上開所為，亦同時成立組織犯罪防制條
    例第3條第1項後段之參與組織罪及洗錢防制法14條第1項之
    一般洗錢罪嫌等語。
㈡、有關組織犯罪條例部分
　⒈按組織犯罪防制條例所稱犯罪組織，指3人以上，以實施強暴
    、脅迫、詐術、恐嚇為手段或最重本刑逾5年有期徒刑之刑
    之罪，所組成具有持續性或牟利性之有結構性組織，同條例
    第2條第1項定有明文。
　⒉本件被告提供上開中信銀行帳戶帳號與「阿成」之人使用，
    復依「阿成」指示臨櫃提款14萬元並交付與真實姓名年籍不
    詳之人，被告與「阿成」、向被告取款之人固合於前開犯罪
    組織所稱之「3人以上」要件，然依被告於偵查及原審審理
    時供述情節可知，被告依「阿成」之人指示臨櫃提款並交付
    與上開真實姓名不詳之共犯後，剩餘款項則供作清償其本人
    之債務後，即刪除其通訊軟體內「阿成」之人聯絡資訊，已
    難認被告有持續性參與犯罪組織之主觀故意及行為。且就現
    存證據，僅足認被告與「阿成」、向其取款之人共犯本件詐
    欺取財罪，並無證據足資證明被告有持續參與犯罪組織，而
    從事其他詐欺取財行為，自無從對被告論以該條例第3條第1
    項本文後段之參與犯罪組織罪。
㈢、有關洗錢防制法部分
　⒈洗錢防制法之制定，旨在防止特定犯罪不法所得之資金或財 
    產，藉由洗錢行為，諸如經由各種金融機關或其他交易管道
     ，轉換成為合法來源之資金或財產，切斷資金與當初犯罪
    行 為之關連性，隱匿犯罪行為或該資金不法來源或本質，
    使偵 查機關無法藉由資金之流向追查犯罪行為人，其所保
    護之法 益為國家對特定犯罪之追訴及處罰。
　⒉本件被告係提供自己之上揭中信銀行帳戶與「阿成」，復依
    指示提領詐欺所得之部分款項14萬元，並交付與向其取款之
    人，其餘款項則供作自己清償債務之用，業如前述，顯見被
    告係將從事詐欺取財之犯罪所得置於其本人實力支配下之舉
    ，應視為詐欺取財犯罪行為分擔之一部，該行為不足以使贓
    款來源合法化，亦非製造金流斷點，妨礙金融秩序，被告與
    所屬詐騙集團成員所為犯罪行為之金流軌跡明確，其所為舉
    動，無從掩飾、隱匿或切斷 該財物與詐欺取財犯罪之關聯
    性，故被告本件之犯行，僅足評價為取得詐欺取財犯罪所得
    之行為，而與洗錢防制法第14條規範之行為要件有間。
㈣、綜上，檢察官所舉之證據，尚不足證明被告有參與組織、一
    般洗錢犯行，此部分原應為無罪之諭知，惟此部分與上開經
    本院認定有罪部分為想像競合犯之裁判上一罪關係，爰不另
    為無罪之諭知。 　　　　　
七、沒收說明
    被告因本案犯行已實際獲取4千元報酬，並將提領款項中之4
    萬元用以清償其個人債務，是該4萬4千元均為其本案犯罪所
    得，而其雖與告訴人達成調解，但迄未給付賠償告訴人，則
    被告前揭犯罪所得，應依刑法第38條之1第1項前段之規定宣
    告沒收，且依同條第3項之規定，諭知於全部或一部不能沒
    收或不宜執行沒收時，追徵其價額。
八、被告經合法傳喚無正當理由未到庭，爰依刑事訴訟法第371條之規定，不待其陳述，逕行判決。　　　　　　　　　　
據上論斷，應依刑事訴訟法第371條、第369條第1項前段、第364
條、第299條第1項前段，判決如主文。
本案經檢察官周啟勇提起公訴，檢察官羅建勛到庭執行職務。
中　　華　　民　　國　　111 　年　　4 　　月　　12　　日
                  刑事第十九庭  審判長法　官  曾淑華
                                      法　官  許文章
                                      法　官  李殷君
以上正本證明與原本無異。
如不服本判決，應於收受送達後20日內向本院提出上訴書狀，其
未敘述上訴之理由者並得於提起上訴後20日內向本院補提理由書
（均須按他造當事人之人數附繕本）「切勿逕送上級法院」。
                                      書記官  周彧亘
中　　華　　民　　國　　111 　年　　4 　　月　　12　　日
附錄：本案論罪科刑法條全文
中華民國刑法第339條之4
犯第339條詐欺罪而有下列情形之一者，處1年以上7年以下有期
徒刑，得併科1百萬元以下罰金：
一、冒用政府機關或公務員名義犯之。
二、三人以上共同犯之。
三、以廣播電視、電子通訊、網際網路或其他媒體等傳播工具，
    對公眾散布而犯之。
前項之未遂犯罰之。